臺灣臺北地方法院民事判決　九十一年度訴字第一一九七號
　　原　　　告　甲○○
　　被　　　告　丙○○
　　　　　　　　乙○○
右當事人間請求給付違約金等事件，本院判決如左：
    主    文
被告應連帶給付原告新台幣壹佰拾萬肆仟佰柒拾柒元。
原告其餘之訴駁回。
訴訟費用由被告連帶負擔五分之二，餘由原告負擔。
本判決於原告以新台幣肆拾伍萬元為被告供擔保後，得假執行，但被告如於假執行程
序實施前，以新台幣壹佰拾萬肆仟佰柒拾柒元為原告預供擔保，得免為假執行
。
原告其餘假執行之聲請駁回。
    事    實
甲、原告方面：
  壹、聲明：
  　一、被告應連帶給付原告新台幣（下同）三百六十六萬二千九百零九元。
  　二、願供擔保請准宣告假執行。
  貳、陳述：
  　一、被告丙○○、乙○○為夫妻，於民國八十六年一月初共同委託訴外人即被告
        乙○○之父黃博智，經由訴外人吳嘉謨代書仲介，代其二人向訴外人即原告
        之夫尤正行借款新台幣二百五十萬元（另向訴外人劉秋鶯借取二百五十萬元
        ），吳嘉謨並告知尤正行之資金大部分係以每一萬元月息二分至二分半之民
        間利向他人調借，黃博智得知後即表示願支付每萬元按月息三分計算利息，
        倘有違約並願支付每萬元每日按三十元計算之懲罰性違約金，尤正行乃同意
        貸與，且經雙方同意僅將違約金之約定記載於抵押權設定契約書上，利息之
        約定則以口頭為之，並由被告乙○○提供其所有坐落台北市○○○路○段五
        九巷二七弄三二號房地設定第一順位之抵押權為擔保（該抵押權擔保之權利
        價值六百五十萬元，係與劉秋鶯各為二分之一），且切結該房屋並無出租，
        倘尤正行欲處理，由其負責將屋內神像遷移，尤正行且於八十六年及八十七
        年向台北市國稅局申報利息所得。被告嗣於八十七年四月下旬復共同委託黃
        博智，代其等欲以前揭借款條件向尤正行商借四百萬元，尤正行除接受該借
        款條件外，並要求被告須將上開設定之第一順位抵押權塗銷，就新借之四百
        萬元另設定第一順位抵押權以為擔保，原所借之二百五十萬元於第一順位抵
        押權塗銷後，再以相同條件設定第二順位抵押權為擔保，並簽立與該二筆借
        款同額本票各乙紙交付收執，始願貸與，且向黃博智表示該兩項借款債權將
        轉讓與原告。經被告同意後，尤正行始於八十七年五月二日再貸與四百萬元
        ，並約明該二筆借款於八十七年八月二日償還，被告借得該二筆款項後，被
        告乙○○即依約就前開房地以原告為債權人設定第一及第二順位抵押權，被
        告乙○○並於八十七年五月三日書立收受二百五十萬元及四百萬元之借款收
        據交付原告收執。
    二、被告所借前開二筆款項均依約支付利息，原告亦依法報繳利息所得，惟被告
        於借款期限屆至後，並未清償本息，顯已違約。原告乃於八十七年間向鈞院
        執行拍賣前開抵押物，拍定所得價金六百一十八萬八千八百元，關於原告抵
        押債權原本四百萬元部分，分配金額為五百二十萬元，而被告除應連帶償還
        該四百萬元外，並應連帶給付原告自八十七年八月三日起至八十八年三月三
        十一日止，每一萬元每日按二十元計算之違約金一百九十二萬元，嗣經鈞院
        於八十八年七月二日以該分配金額抵充債權原本四百萬元，再以剩餘之一百
        二十萬元抵充上開違約金，則被告尚欠原告違約金七十二萬元，且被告就債
        權原本四百萬元自八十七年八月三日起至八十八年七月二日止，計十一個月
        之遲延利息迄未給付。原告自得請求被告連帶給付違約金七十二萬元及自八
        十八年七月三日起至九十一年一月二日止計二年六個月以年息百分之二十計
        算之遲延利息三十六萬元（72000×30×20%= 360000），及得請求被告連帶
        給付債權原本四百萬元於上開期間之遲延利息七十三萬三千三百二十六元（
        0000000×11×20%=733326）。
    三、另關於原告抵押債權原本二百五十萬元部分，分配金額為九十二萬四千二百
        四十元，而被告除應連帶清償該債權原本二百五十萬元外，並應連帶給付原
        告自八十七年八月三日起至八十八年三月三十一日止，每一萬元每日按二十
        元計算之違約金一百二十萬元，經鈞院於八十八年七月二日以該分配金額依
        序抵充後，尚欠原告債權原本一百五十七萬五千七百六十元及上開違約金。
        嗣原告就債權原本一百五十七萬五千七百六十元部分，以本票裁定聲請鈞院
        自八十八年八月二十五日起強制執行被告丙○○於台北市政府警察局松山分
        局之薪資所得。惟被告就債權原本二百五十萬元及債權原本一百五十七萬五
        千七百六十元部分之違約金及遲延利息迄未清償，自仍負有連帶給付之義務
        。茲就被告應連帶給付之金額，分敘如后：
      (一)違約金部分：
      　1.關於債權原本二百五十萬元部分，被告自八十七年八月三日起至八十八年
          七月二日清償九十二萬四千二百四十元止，遲延清償日數為三百三十三日
          （按各月份日數計算），原告依前開違約金之約定減以每一萬元每日以十
          元計算，則被告應連帶給付原告違約金八十三萬二千五百元（0000000×3
          33÷10000×10=832500）。
        2.關於債權原本一百五十七萬五千七百六十元部分，被告自八十八年七月三
          日起至原告受領執行被告丙○○薪資所得前一日之八十八年八月二十四日
          止，遲延清償日數為五十二日，則被告應連帶給付原告按每一萬元每日以
          十元計算之違約金八萬一千九百三十九元（0000000×52÷10000×10=819
          39）。
      (二)利息部分：
      　1.關於違約金九十一萬四千四百三十九元部分（832500＋81939=914439），
          被告自八十八年八月二十五日起至九十一年一月二日止遲延清償期間為二
          年四個月零九日，原告自得請求被告連帶給付按年息百分之二十計算該期
          間之遲延利息四十三萬一千三百零六元。
      　2.關於債權原本二百五十萬元之部分，被告自八十七年八月三日起至八十八
          年七月二日止始清償前開款項，遲延清償期間為十一個月，原告自得請求
          被告連帶給付按年息百分之二十計算該期間之遲延利息四十五萬八千三百
          二十六元。
      　3.關於債權原本一百五十七萬五千七百六十元部分，被告自八十八年七月三
          日起至八十八年八月二十五日始經強制執行被告丙○○之薪資所得以為清
          償，遲延清償日數為五十二日即一個月二十二日，原告自得請求被告連帶
          給付原告按年息百分之二十計算該期間之遲延利息四萬五千五百十二元。
      (三)綜上，被告應連帶給付原告三百六十六萬二千九百零九元，因被告拒不清償
        ，爰依債權讓與及借貸之法律關係提起本件訴訟。
    四、對被告抗辯所為陳述：
    　(一)被告已依約書立借據及與借款同額本票予原告，並設定抵押權以為擔保，且
        支付借款期間之約定利息，足見被告主張其等與尤正行間並無任何借貸事實
        存在、未曾收受貸與之四百萬元及二百五十萬元、借貸關係應係存在於黃博
        智與尤正行之間且無利息之約定云云，顯不足採。
      (二)被告與尤正行就二百五十萬元及四百萬元之借貸款項所為約定利率為週年利
        率百分之三十六，而非無此約定，且約定利率既較法定利率為高，即應從約
        定利率計算遲延利息，惟因約定利率超過法定最高利率，爰減以法定最高利
        率百分之二十計算本件遲延利息，於法並無不合。
      (三)黃博智及被告與尤正行就系爭二筆借款，本即均有違約金之約定，此由黃博
        智與被告二人於抵押權設定契約書用印時，並未要求除去違約金約定之記載
        ，且同意登記違約金為抵押權擔保範圍等情可證。況黃博智既云二百五十萬
        元部分之借款條件，先與其所覓代書談妥，再與貸款人見面，則茍無違約金
        之約定，代書何有可能違背黃博智之本意，擅自於抵押權設定契約為違約金
        之記載，並憑以辦理設定登記？被告辯稱並無違約金之約定云，顯非真實。
        被告與尤正行既就四百萬元及二百五十萬元之借貸款，約定被告遲延清償時
        ，即應給付每一萬元每逾一日以三十元計算之懲罰性違約金，則該項約定違
        約金債權於被告違約遲延清償時即已存在，不因上開二項借貸款是否全部或
        一部清償及違約金是否一部清償而受影響，原告自得請求被告連帶給付四百
        萬元部分未清償之違約金七十二萬元及二百五十萬元部分及該二百五十萬元
        中未清償之一百五十七萬五千七百六十元部分之違約金。且原告已自動就四
        百萬元部分之違約金減以二十元計算，就二百五十萬元及一百五十七萬五千
        七百六十元部分之違約金減以十元計算，顯無過高可言。
      (四)被告與尤正行就前開借貸款所約定之違約金，既屬懲罰性違約金，原告自得
        請求被告連帶給付遲延清償違約金之遲延利息。且就該等借貸款既有約定以
        週年利率百分之三十六計算之遲延利息，而違約金之遲延利息又屬基於本件
        借貸關係發生之遲延債務，則原告自得依民法第二百三十三條第一項之規定
        ，援就上開約定利率減以法定最高利率百分之二十計算之。
      (五)系爭房地係被告乙○○所有，而非「武昌聖母會」借用被告乙○○名義辦理
        所有權登記，否則聖母會何有任由被告乙○○設定抵押權而不予阻止之理？
        又系爭房地既屬被告乙○○所有，被告乙○○並得自由處分或設定負擔，以
        之設定抵押權既足以擔保原告之夫之債權，尤正行何庸與該聖母會協調？該
        聖母會又何來系爭房地之權狀可供黃博智借以設定抵押權？證人陳漢鎮所證
        ，顯不足採。
      (六)系爭二筆款項係黃博智受被告之託代為向尤正行所借取，而非屬黃博智個人
        為之，苟該二筆款項係黃博智所借，尤正行何有不要求黃博智簽發本票，反
        而要求被告共同簽發本票之理？被告又何有可能分別同意簽發本票及書立借
        款以負擔與彼等無關之鉅額借款債務？且系爭房地既屬被告乙○○所有，茍
        該二筆借款非被告所借，乙○○亦可提供系爭房地予黃博智，由黃博智為債
        務人設定抵押權，何以被告與黃博智竟不出此，反而以被告二人為連帶債務
        人為之？又被告若果直到用印時始知借錢之事，何有可能在此之前即共同簽
        立本票交付尤正行？足見被告所辯均無足取。
　、證據：提出抵押權設定契約書、被告簽發本票各二件、臺灣臺北地方法院民事
　　　執行處通知及分配表、國庫支票、尤正行八十六年度綜合所得稅核定通知書、
      八十六、八十七年度綜合所得稅結算申報書、黃博智及黃王美雲簽發本票、尤
      正行第一商業銀行存摺、土地及建物登記謄本、被告乙○○書立收據、借據、
      抵押權設定契約書各一件為證，並聲請訊問證人唐明雪、尤正行。
乙、被告方面：
  壹、聲明：
    一、駁回原告之訴及假執行之聲請。
    二、如受不利判決，願供擔保請准免為假執行。
  貳、陳述：
    一、本件借貸契約主體應係人黃博智而非被告二人：
    　(一)本件原告主張系爭二筆借貸實存在於黃博智及尤正行之間，僅因供設定擔保
        之房地登記在被告乙○○名下，始以被告乙○○名義為之，而被告既未曾與
        貸與人磋商任何借款條件，亦未收受由尤正行交付之款項，要難謂被告為系
        爭借貸之主體，此有證人黃博智、陳漢鎮證詞可稽。尤正行一開始即要求此
        二筆借款均需設定抵押，且親自前往系爭房地處即武昌聖母會察看，並向武
        昌聖母會委員表態說明，自不可能不知該會成立原委及與黃博智之關係，是
        以其雖於證述時一再表示係乙○○向其借貸，惟其自承借款係交予黃博智，
        原告主張係被告委託黃博智借款乙節自應舉證以實其說。
      (二)依證人唐明雪所證既未參與借款條件之磋商，完全依尤正行之指示辦理抵押
        權設定事宜，自就何人始為真正之借款人不可能知悉，其後雖謂乙○○為借
        款人，亦僅因該設定抵押之房地登記予乙○○名下之故。
    二、系爭二筆借款之條件約定，皆係由借款人黃博智進行磋商，一是透過代書吳
        嘉謨之接洽，另一則是直接與尤正行商談確認條件，而依黃博智所證雙方當
        時僅約定月息三分，但未有違約金之約定，且原證十四號借據亦無違約金之
        記載，足見借貸雙方未就違約金部分予以約定。
    三、退萬步言，縱被告確為上開二筆款項之借款人，則如前所述，系爭二筆借款
        條件之約定，應僅係約定月息三分，而無任何違約金。又依民法第二百零五
        條規定，核以原告應得之款項，以週年利率百分之二十計算利息，則其業已
        獲得清償，自無權利再向借款人請求任何給付，依其向鈞院聲請強制執行所
        分配之金額觀之：
      (一)借款四百萬元部分：若以年息百分之二十法定最高利率予以計算，則自八十
        八年八月三日計至八十八年三月三十一日，該部分之利息（按整數八個月計
        算）為五十三萬三千三百三十三元（0000000×20%×8/12=533333）。
      (二)借款二百五十萬元部分：若以年息百分之二十法定最高利率予以計算，自八
        十八年八月三日計至八十八年三月三十一日，該部分之利息（按整數八個月
        計算）為三十三萬三千三百三十三元（0000000×20%×8/12=333333）。
        合計上開二筆利息為八十六萬六千六百六十六元，故連同本金應為七百三十
        六萬六千六百六十六元。而原告於該次分配中已獲得六百一十二萬四千二百
        四十元之清償，僅餘一百二十四萬二千四百二十六元之數。嗣原告又向鈞院
        聲請強制執行被告丙○○薪資所得，復有一百五十七萬五千七百六十元之數
        ，縱算入該段時間之利息，業早逾其實際可得受領之數，反受有不當得利。
        是故，原告於本件所為利息及違約金之請求，實無理由。
　、證據：提出武昌聖母會溯源介紹資料、不動產買賣契約書、土地建築改良物買
      賣所有權移轉契約書各一件為證，並聲請訊問證人黃博智、陳漢鎮。
丙、本院依職權調閱八十七年度執字第一五九一０號執行卷宗。
    理    由
一、原告起訴主張：被告於八十六年一月初共同委託被告乙○○之父向原告之夫尤正
    行借款二百五十萬元，約定以每一萬元月息三分計算利息，倘有違約另按每一萬
    元每日以三十元計算懲罰性違約金，並由被告乙○○提供其所有坐落台北市○○
    ○路○段五九巷二七弄三二號房地（下稱抵押不動產）設定第一順位抵押權為擔
    保。被告嗣於八十七年四月下旬共同委託黃博智向尤正行借款四百萬元，約定借
    款條件與前筆借款相同，並約定將上開設定之第一順位抵押權塗銷，就新借之四
    百萬元另設定第一順位抵押權以為擔保，原所借之二百五十萬元於第一順位抵押
    權塗銷後，再以相同條件設定第二順位抵押權為擔保，尤正行並將前揭二筆借款
    債權轉讓與原告。系爭二筆借款均約定於八十七年八月二日償還，詎被告於期限
    屆至後並未清償本息，原告乃向本院以拍賣抵押物裁定聲請強制執行，所得價金
    六百一十八萬八千八百元於八十八年七月二日分配，就借款本金四百萬元部分獲
    分配五百二十萬元，經抵充本金及一百二十萬元之違約金，尚欠違約金七十二萬
    元、遲延利息七十三萬三千三百二十六元及違約金七十二萬元之遲延利息三十六
    萬元未給付；另關於借款本金二百五十萬元部分獲分配九十二萬四千二百四十元
    ，經抵充部分本金後，尚欠本金一百五十七萬五千七百六十元及違約金八十三萬
    二千五百元、八萬一千九百三十九元暨遲延利息四十五萬八千三百三十三元、四
    萬五千五百十二元未給付等情，為此求為命被告應連帶給付原告三百六十六萬二
    千九百零九元之判決。
二、被告則以：本件抵押權設定登記雖以被告為債務人，惟事實上被告從未向原告借
    貸，借貸關係應存在於原告之夫尤正行及被告乙○○之父黃博智間，與被告無關
    ；又原告主張之借款均未約定利息及遲延利息，原告請求被告給付遲延利息，並
    無依據；再者，原告請求之違約金顯屬過高，應予酌減，且原告就違約金亦請求
    遲延利息，並無理由；況依年息百分之二十計算，原告自強制執行所得金額已超
    出其所得受領之數，自無權再向借款人請求任何給付等語，資為抗辯。
三、原告主張被告委託被告乙○○之父黃博智向伊夫尤正行借款二筆各為二百五十萬
    元及四百萬元，並由被告乙○○提供系爭抵押不動產以為擔保，嗣尤正行將借款
    轉讓與原告，因被告未依約清償，原告已向本院聲請拍賣抵押物之強制執行，原
    告獲分配六百一十八萬八千八百元等事實，業據提出抵押權設定契約書、被告簽
    發本票、臺灣臺北地方法院民事執行處通知及分配表、國庫支票、土地及建物登
    記謄本、被告乙○○書立收據、借據、抵押權設定契約書為證；被告就乙○○提
    供系爭抵押不動產以為擔保並經強制執行拍賣乙節固不爭執，惟辯稱縱原告受讓
    尤正行之借款債權，惟係黃博智向尤正行借款，被告並未向尤正行借款云云。是
    本件首須審究者在於系爭借貸關係是否存在兩造之間？經查：
  (一)依被告所不爭執之抵押權設定契約及系爭抵押不動產之土地登記謄本、建物登記
    謄本所載，系爭抵押權之權利人即債權人為原告，義務人即連帶債務人為被告乙
    ○○，另一連帶債務人則為被告丙○○，被告辯稱借款人為黃博智已與抵押權設
    定契約書及土地建物登記謄本之記載不符。其次，證人黃博智證稱：伊於八十七
    年四月底在健康路家中將原證十二號收據交予尤正行，原證二號二百五十萬元、
    四百萬元之本票是伊叫乙○○簽發伊再交與尤正行，本票上丙○○的名字應該是
    丙○○簽的，其他都是乙○○的筆跡（見九十一年七月三日言詞辯論筆錄），則
    被告若非借款人，何以共同簽發與借款相同金額之本票，而非如其所辯由借款人
    黃博學簽發本票予貸款人？再依原證十二號收據所示，被告確已收受二百五十萬
    元及四百萬元之借款無訛。證人即辦理系爭抵押權之代書證人唐明雪亦結證稱：
    辦理抵押權設定後要交付借款，伊與尤正行一起到黃博智家，由乙○○、丙○○
    簽借據，簽完借據後，因為還沒有交錢，借據由黃博智保管，因為乙○○、丙○
    ○在上班，不方便保管，當時有約定第二天在尤正行辦公室交錢，交錢時伊有在
    場，尤正行交多少錢與黃博智伊忘記了（見九十一年七月三十一日言詞辯論筆錄
    ），被告辯稱並未收受借款即非可採。
  (二)次查，證人尤正行證稱：於八十六年一月份被告夫婦委託黃博智向伊借款二百五
    十萬元，在彰化銀行復興銀行將借款交給乙○○，該筆借款以乙○○提供在南京
    東路五段房地為擔保。於八十七年四月下旬被告又委託黃博智向伊借款四百萬元
    ，伊於五月二日在伊上班之復興北路四百三十巷四十號一樓交予黃博智，借款條
    件與二百五十萬元相同，乙○○提供與前述借款相同的抵押物供擔保。伊有要求
    被告簽發二百五十萬元及四百萬元的本票，乙○○委託黃博智拿借據及收據給伊
    ，收據、借據上的字體、印章與他們當場簽立本票上所載相同。將債權轉與原告
    有通知被告，八十七年四月三十日到黃博智家時，就有與被告講過，他們也同意
    ，那個時候就要去設定抵押，抵押權登記債權人就是原告等語（見九十一年七月
    三日言詞辯論筆錄），核與前揭證據相符。至證人黃博智雖證稱：伊於八十六年
    一月初及八十七年五月二日向尤正行借款各二百五十萬元及四百萬元，被告不知
    道，直到用印時他們才知道云云。惟黃博智自承與借款金額同額本票及原證十二
    號收據、十四號借據為被告乙○○所書立，則其證稱借貸關係存在其與原告之間
    ，與前揭證據顯有未合；且被告乙○○如僅為抵押權設定義務人而非借款債務人
    ，衡諸常情並無簽立借據、收據及本票之必要，證人黃博智證稱因設定抵押權之
    不動產登記在被告乙○○名下，乃由被告乙○○簽發本票、借據，且因丙○○為
    公務員始應尤正行要求簽發本票，要與事理有違，所證尚難採信。另證人即武昌
    聖母會委員陳漢鎮雖證稱尤正行有告知錢是黃博智借的，設定抵押債務人為黃博
    智，惟與前述證人尤正行所言及前述書證不符，亦難遽信。
  (三)綜上，原告主張系爭借貸關係係存在於兩造之間，洵屬有據，被告所辯要無足取
    。
四、原告另主張系爭二筆借款均約定以每一萬元月息三分計算利息，倘有違約並按每
    一萬元每日以三十元計算懲罰性違約金，則據提出抵押權設定契約書為證。被告
    則辯稱系爭抵押權設定契約書就利息及遲延利息均約定為無，原告請求被告給付
    利息並無依據。是本件次須斟酌者在於系爭借款有無約定利息及違約金？經查：
  (一)系爭抵押權設定契約書固載稱違約金逾期每日每萬元罰金三十元，就利息及遲延
    利息則無約定，然依原告提出之尤正行第一商業銀行存摺於八十六年八月十四日
    、九月六日、十月六日各有七萬五千元之匯款，以借款二百五十萬元每萬元月息
    三分計算，每月利息即為七萬五千元，核與證人黃博智所證：借款條件每萬元每
    個月三百元等語相符；而原告提出之八十六、八十七年度綜合所得稅結算申報書
    ，亦分別載有乙○○台北市○○○路○段五九巷二七弄三號二樓利息所得五十二
    萬五千元及三十七萬五千元，若兩造未約定利息則被告無利息所得，原告自無須
    為此申報，足信原告之主張為真實。
  (二)又系爭抵押權設定契約已載明違約金之約定已如前述，證人黃博智雖證稱：當初
    只約定利息並未約定違約金，設定登記時，伊有問為何不寫利息要寫違約金，尤
    正行說這樣可以省很多稅金，只要正常繳息，就沒有違約金的問題。惟如依其所
    證將利息記載為違約金，則以每萬元每日違約金三十元計算，每月違約金應為九
    百元，要與證人黃博智所證利息按每萬元每月三百元不符，是證人之證詞即難憑
    信，堪認原告主張兩造曾約定系爭借款之違約金為可取。
五、本件兩造間借款契約有違約金之約定且被告屆期並未清償業已前述，原告依約自
    得請求違約金。惟按約定之違約金額過高者，法院得減至相當之數額。民法第二
    百二百五十二條定有明文。是否相當仍須依一般客觀事實、社會經濟狀況及當事
    人所受損害之情形，以為酌定標準。又約定之違約金是否過高，應就債務人若能
    如期履行時，債權人可得享之一切利益為衡量核減之標準（最高法院四十九年台
    上字第八○七號、五十年台上字第一九號判例參照）。兩造就該違約金之性質有
    所爭執，查系爭抵押權設定契約既規定逾期每日每萬元「罰金」三十元，其性質
    應屬懲罰性違約金，惟懲罰性違約金，法院亦得酌減。系爭違約金如依契約約定
    ，換算週年利率達百分之一百零九點五，縱如本件原告請求以逾期每日每萬元以
    十元計算，換算週年利率亦達週年利率百分之三十六點五，且系爭借款已約定利
    息按週年利率百分之三十六計算，原告雖酌減為按週年利率百分之二十計算，仍
    達法定最高利率，應認原告請求之違約金顯屬過高。爰審酌目前金融業者借款違
    約金之計算標準為按利息百分之十至二十計算、被告借款後曾按期給付利息、原
    告已拍賣抵押物受獲分配六百一十八萬八千八百元等情，認以每日每萬元按一元
    計算違約金為適當。
六、第按約定之違約金過高者，除出於債務人之自由意思，已任意給付，可認為債務
    人自願依約履行，不容其請求返還外，法院仍得依前開規定，核減至相當之數額
    。最高法院著有七十九年台上字第一九一五號判例可資參照。經查，本件原告於
    八十七年度執字第一五九一０號拍賣抵押物強制執行事件，以每萬元每日按二十
    元計算違約金陳報其債權，經本院執行處製作分配表，嗣被告乙○○提出異議表
    示兩造間並無違約金之約定，原告並於五日內表示意見，經本院執行處通知被告
    如對分配表仍不同意應依強制執行第四十一條提起分配表異議之訴並於十日內向
    本院為起訴之證明，被告乙○○收受後並未於期限內提出，該分配表即告確定，
    本院執行處乃通知原告具領分配款等情，業經本院依職權調閱該案執行卷宗查核
    屬實，則被告如仍認原告請求之違約金過高，自得依前述執行處之通知起訴，被
    告捨此而不為，堪認當時容任原告受領該部分違約金並不違背其意，依上開判例
    意旨，本院即無就原告於強制執行已獲清償之違約金部分再予酌減之必要。
七、復按違約金，有屬於懲罰之性質者，有屬於損害賠償約定之性質者，本件違約金
    如為懲罰之性質，於債務人履行遲延時，債權人除請求違約金外，固得依民法第
    二百三十三條規定，請求給付遲延利息及賠償其他之損害，如為損害賠償約定之
    性質，則應視為就因遲延所生之損害，業已依契約預定其賠償，不得更請求遲延
    利息賠償損害，最高法院另有六十二年台上字第一三九四號判例可考。本件兩造
    間約定之違約金性質為懲罰性違約業如前述，於被告遲延履行債務時，原告自得
    請求其給付遲延利息，是被告另辯稱原告就違約金亦請求遲延利息並無理由，尚
    無足取；惟兩造間就違約金部分並未約定遲延利息之利率，按民法第二百三十三
    條規定，原告僅得請求依法定利率計算之遲延利息，原告請求按年息百分之二十
    計算遲延利息，就超過部分並無理由。
八、末依本院八十七年度執字第一五九一０號執行卷附分配表所示，原告因被告屆期
    未清償聲請拍賣抵押物強制執行，執行所得金額為六百一十八萬八千八百元，執
    行費分配六萬四千五百六十元，關於原告抵押債權原本四百萬元部分，分配金額
    五百二十萬元，經抵充四百萬元及違約金一百二十萬元；另關於原告抵押債權原
    本二百五十萬元部分，分配金額為九十二萬四千二百四十元，經抵充債權原本後
    ，尚欠原告債權原本一百五十七萬五千七百六十元。茲就本件原告得請求被告給
    付之金額析述如后：
  (一)債權原本四百萬元部分：
　　1.本金四百萬元部分，自八十七年八月三日起至八十八年七月二日止，計十一個
      月之遲延利息為七十三萬三千三百二十六元（0000000×20%÷12=66666.67，
      原告以每個月按六萬六千六百六十元計算利息，66666×11=733326）。
　　2.原告主張自八十七年八月三日至八十八年三月三十一日共計二百四十日之違約
      金為一百九十二萬元違約金，扣除已抵充之一百二十萬元，尚欠七十二萬元。
      惟就未清償之違約金部分，本院已予酌減為每日每萬元按一元計算，則就已清
      償之一百二十萬元部分，經以原告於執行程序所主張之每萬元每日按二十元換
      算結果，被告已清償之違約金日數為一百五十日（0000000÷0.002÷0000000=
      150），是就剩餘遲延日數九十日之違約金應為三萬六千元（0000000×0.0001
      ×90=36000）。
　　3.違約金三萬六千元部分，自八十八年七月三日起至九十一年一月二日止計二年
      六個月，按年息百分之五計算之遲延利息為四千五百元（36000×5%÷12×30=
      4500）。
　(二)債權原本二百五十萬元部分：
　　1.如前所述此部分僅受償九十二萬四千二百四十元，尚欠債權原本一百五十七萬
      五千七百六十元，原告嗣依本票裁定聲請本院自八十八年八月二十五日起強制
      執行被告丙○○於台北市政府警察局松山分局之薪資所得為兩造所不爭執。
　　2.本金二百五十萬元之部分，自八十七年八月三日起至八十八年七月二日止，計
      十一個月之遲延利息為四十五萬八千三百二十六元（0000000×20%÷12=41666
      .67，原告以每個月按四萬一千六百六十元計算利息，41666×11=458326）。
    3.本金二百五十萬元部分，被告自八十七年八月三日起至八十八年七月二日清償
      九十二萬四千二百四十元止，遲延清償日數為三百三十三日，則違約金應為八
      萬三千二百五十元（0000000×0.0001×333=83250）。
    4.經以強制執行分配款抵充後剩餘本金一百五十七萬五千七百六十元部分，被告
      自八十八年七月三日起至原告受領執行被告丙○○薪資所得前一日之八十八年
      八月二十四日止，遲延清償日數為五十二日，則違約金應為八千一百九十四元
      （0000000×0.0001×52=8193.95，元以下四捨五入）。
    5.違約金九萬一千四百四十元（83250＋8194=91444）部分，自八十八年八月二
      十五日起至九十一年一月二日止遲延清償期間為二年四個月零九日，按年息百
      分之五計算該期間之遲延利息為一萬零七百八十一元（91444×5%× (2＋4/12
      ＋9/365)=10781.21，元以下四拾五入）。
  (三)承前，本件被告應連帶給付原告之金額為一百三十三萬四千三百七十七元（7333
    26 ＋36000＋4500＋458326＋83250＋8194＋10781=0000000）。
四、綜上所述，原告主張被告向伊夫尤正行借款二筆，尤正行嗣將該債權讓與原告，
    被告屆期未清償經聲請拍賣抵押物強制執行，被告尚欠部分本金、利息及違約金
    三百六十六萬二千九百零九元未清償，爰依約請求被告連帶如數給付，在一百三
    十三萬四千三百七十七元之範圍內，應予准許，超過部分則難謂有據，應予駁回
    。
五、又本件事證已臻明確，兩造其餘攻擊防禦方法，於本判決結果不生影響，爰不一
    一論述，併此敘明。
六、假執行之宣告：
　　本件原告勝訴部分，兩造均陳明願供擔保，請准宣告假執行或免為假執行，經核
    於法並無不合，爰分別酌定相當之擔保金額宣告之；至原告敗訴部分，其假執行
    之聲請即失所附麗，不予准許。
七、據上論結：原告之訴為一部有理由，一部無理由，依民事訴訟法第七十九條但書
    、第八十五條第二項、第三百九十條第二項、第三百九十二條，判決如主文。
中　　　華　　　民　　　國　　九十一　　年　　　十一　　月　　　十四　　日
　                                      民事第四庭法      官  劉又菁
右為正本係照原本作成
如對本判決上訴，須於判決送達後廿日內向本院提出上訴狀
中　　　華　　　民　　　國　　九十一　　年　　　十一　　　月　　十九　　日
　　　　　　　　　　　　　　　　　　　　　　　　　法院書記官　黃瓊滿
